【裁判字號】    96,訴,1877
【裁判日期】    970429
【裁判案由】    返還不當得利
【裁判全文】
臺灣高雄地方法院民事判決              96年度訴字第1877號
原      告  甲○○
訴訟代理人  林朋助    律師
複  代理人  李育任    律師
被      告  戊○○○
            丁○○
            李辛○○
            唐芷蓄
            唐立翊
            丙○○
兼  上四人
訴訟代理人  己○○
上列當事人間請求返還不當得利事件，本院於中華民國九十七年
四月十五日言詞辯論終結，判決如下：
    主      文
原告之訴及其假執行之聲請均駁回。
訴訟費由原告負擔。
    事實及理由
壹、程序部分：
    按「訴狀送達後，原告不得將原訴變更或追加他訴。但有下
    列各款情形之一者，不在此限：五、該訴訟標的對於數人必
    須合一確定時，追加其原非當事人之人為當事人者。」，民
    事訴訟法255 條第1 項第5 款定有明文。本件原告起訴時係
    以被繼承人唐南之子女丁○○、唐立翊、丙○○、己○○為
    被告，俟於本院審理中追加被繼承人唐南之其餘合法繼承人
    戊○○○、李辛○○、唐芷蓄為被告。核原告所為係追加對
    於訴訟標的必須合一確定之原非當事人之人為當事人，揆諸
    上開法律規定，其追加之訴於法尚無不合，自應予以准許，
    核先敘明。
貳、實體部分：
一、原告起訴主張：緣坐落高雄縣杉林鄉○○○段1314地號土地
    （下稱系爭土地，面積：21,540平方公尺，權利範圍：全部
    ）原為國有土地，於民國81年間由被繼承人即訴外人唐南（
    已於87年5 月27日死亡）向高雄縣政府承租耕作使用。嗣原
    告於82年1 月5 日與被繼承人唐南及其子女唐財進、唐立翊
    （原姓名為唐振裕，於93年1 月20日更改為現名）、丙○○
    （上四人為甲方）簽訂「公有耕地使用權利交耕契約書」，
    雙方約定就系爭土地內面積20,140平方公尺土地，由原告補
    償甲方（即唐南等人，下同）對於該地開墾工資、土地改良
    以及地上物等總金額新臺幣（下同）570 萬元，甲方自即日
    起即將上開土地連同現有地上物讓渡交予原告耕作使用。原
    告再於82年2 月24日與被繼承人唐南及其子女丁○○簽訂「
    契約書」，雙方約定就系爭土地內面積5,000 平方公尺，由
    原告補償唐南、丁○○對於該地開墾工資、土地改良以及地
    上物等金額175 萬元，唐南、丁○○則自簽約日起將上開土
    地連同現有地上物讓渡交予原告耕作使用，總計原告向唐南
    及其子女共計購買系爭土地面積為2.5140公頃（即25,140
    平方公尺）。詎原告於近日始發現唐南及其子女所交付之系
    爭土地面積僅有2.1540公頃，其減少之土地面積達0.36公頃
    （即3,600 平方公尺），計唐南等人超收土地價金為1,066,
    826 元（計算方式：《570 萬元＋175 萬元》×3,600/25,
    140 ＝1,066,826 元），顯係無法律上之原因而受有上開金
    額之財產上利益，致原告受有支出同等金額之財產上損害。
    而被繼承人唐南於87年5 月27日死亡後，其合法遺產繼承人
    為被告戊○○○（配偶）、丙○○（次男）、李辛○○（次
    女）、丁○○（三男）、唐芷蓄（三女，原姓名為庚○○，
    於93年1 月30日更改為現名）、唐立翊（四男）、己○○（
    五男）等7 人（另長男唐金章、長女唐芒，均已先於唐南死
    亡，亦無子嗣），則被繼承人唐南對於原告前開不當得利金
    額1,066,826 元，自應由其合法繼承人即被告等7 人連帶負
    擔。為此，爰依不當得利及繼承之法律關係，提起本件訴訟
    ，並聲明求為判決：被告應連帶給付原告1,066,826 元，及
    自本起訴狀繕本送達被告之翌日起至清日止，按週年利率百
    分之五計算之法定遲延利息，並就原告勝訴部分，願供擔保
    以代釋明，請准宣告得為假執行等語。
二、被告抗辯略以：對有出售系爭土地之使用權與原告，及被繼
    人唐南之合法繼承人均未拋棄繼承之事實，不為爭執。惟被
    繼承人唐南出售系爭土地之使用權予原告時，雖無土地登記
    謄本，但已將所承租之土地包含地上物全部（出售）讓與原
    告，且該買賣並非以面積計價，而係連同被告於系爭土地上
    支出之開墾工資、土地改良費用及地上物補償等一併計算，
    原告僅以土地面積核算，並無理由，被告因契約而受領價金
    ，並無不當得利，原告之請求為無理由，乃聲明求為判決駁
    回原告之訴及其假執行之聲請，與如受不利之判決，願供擔
    保以代釋明，請准宣告得免為假執行等語，資為抗辯。
三、兩造爭執及不爭執之事項：
  (一)兩造不爭執之事項：
    1.原告於82年1 月5 日向唐財進、丙○○、唐立翊（原姓名
      為唐振裕）及訴外人唐南（已死亡）購買其等向高雄縣政
      府承租坐落高雄縣杉林鄉○○○段1314地號土地之使用權
      利，其面積為2.014 公頃，總價金為570 萬元。嗣又於82
      年2 月24日以175 萬元向唐南及丁○○承購系爭土地其餘
      面積0.5 公頃之使用權利，價金為175 萬元，並均已給付
      價金完畢。有公有使用權利交耕契約書、契約書在卷可稽
      。
    2.系爭土地之登記面積為2.154 公頃，有土地登記謄本在卷可
      憑。
    3.戊○○○、丙○○、李辛○○、丁○○、唐芷蓄、唐立翊
      、己○○均為唐南之繼承人，且均未拋棄繼承。
  (二)兩造爭執之事項：
    1.本件買賣是否係以面積計價（即原告之請求有無理由）？
四、原告主張其就被告之被繼承人唐南向高雄縣政府承租使用之
    系爭土地，分兩次承買系爭土地現有地上物讓渡交予原告耕
    作使用之權利，惟嗣後發現系爭土地之現有面積與兩造成立
    買賣時之面積有短少0.36公頃之事實，原告顯有溢付1,066,
    826 元之損害等前情，則為被告所否認，並以被告因契約而
    受領價金，並無不當得利等前詞置辯。嗣兩造於本院審理中
    ，經協商整理爭點為：本件買賣是否係以面積計價（即本件
    原告之請求，有無理由？）。兩造既就上開爭點生有爭執，
    自應由本院予以審酌判斷如下。
五、本件原告之請求，有無理由？
  (一)按「無法律上之原因而受利益，致他人受損害者，應返還其
    利益。雖有法律上之原因，而其後已不存在者，亦同。」民
    法第179 條定有明文。而「不當得利，以無法律上之原因而
    受利益，致他人受損害，為其成立要件，此觀民法第一百七
    十九條之規定自明；若有法律上之原因而受利益，縱他人因
    而受有損害，亦無許他人請求返還不當得利之餘地。」，此
    有最高法院76年度台上字第1951號民事判決意旨可資參照。
    是如依雙方合致成立之買賣契約而受有買賣價金之給付，係
    行使出賣人權利之正當行為，於他方能證明其買賣契約不成
    立或受有侵害前前，要無不當得利之可言，核先敘明。
  (二)原告主張其分2 次分別於82年1 月5 日、82年2 月24日向被
    繼承人唐南及其子女購買系爭土地之使用權計面積2.014 公
    頃、0.5 公頃，合計共2.514 公頃，並已分別交付價金570
    萬元、175 萬元合計共725 萬元，唐南等人則分別自簽約日
    起即將上開土地連同現有地上物讓渡交予原告耕作使用等前
    情，業據原告到庭陳述綦詳，並據提出公有耕地使用權利交
    耕契約書、契約書各1 份附卷為憑（詳本院卷第5 頁至第8
    頁），並為被告等人到庭所不為爭執，應堪信原告上開主張
    為真實。
  (三)而被繼承人唐南於87年5 月27日死亡後，其合法繼承人為戊○○○（配偶）、丙○○（次男）、辛○○（次女）、丁○○（三男）、唐芷蓄（即庚○○，三女）、唐立翊（即唐裕
    ，四男）、己○○（五男）等7 人，有原告所提附卷之被繼
    承人唐南之繼承系統表、戶籍謄本、戶籍登記簿影本各１份
    在卷足參（詳本院卷第51頁至第60頁），且上開繼承人均未
    拋棄繼承之事實，為被告等人到庭所不否認，依民法第1153
    條：「繼承人對於被繼承人之債務，負連帶責任。」之法律
    規定，堪信被繼承人唐南死亡後，其所有之系爭土地使用權
    即由上開合法繼承人繼受取得，合先敘明。
  (四)嗣原告主張其於近日始發現其受交付使用之面積僅2.154 公
    頃，有短少0.36公頃之情事，經以總價金與總面積核算結果
    ，原告顯有溢付1,066,826 元之損害等前情，經查：
    1.原告主張之上開事實，業據其另行提出系爭土地即坐落高
      雄縣杉林鄉○○○段1314地號之土地登記謄本1 份附卷為
      憑（詳本院卷第9 頁），用以證明系爭土地依地政機關登
      記之面積確實只有2.1540公頃，與兩造間成立之買賣面積
      有2.5140公頃，確有減少土地面積達0.36公頃（即3, 600
      平方公尺）之事實。而原告主張之上開事實，則據被告唐
      立翊、丙○○、丁○○到庭抗辯：「當時土地面積只有依
      租約的單據來告知原告土地的面積是多少，我們也把所有
      當時跟政府承租的土地的使用權全部轉讓給原告，並沒有
      自己留存土地自己使用。」，「當時我父親也只是跟原告
      說把這個承租的耕作的權利讓給原告，原告再貼給我們一
      些錢做補償。並且已經將全部使用的土地交給原告使用。
      而且我父親也有跟原告說土地目前還不能過戶，但如何過
      戶要原告與國有財產機關處理。」等語明確在卷（詳本院
      卷第46頁、第92頁言詞辯論筆錄）。並參以本院依職權向
      高雄縣政府查詢結果，被繼承人唐南於80年間向高雄縣政
      府承租之系爭土地面積確為2.5140公頃之事實，有高雄縣
      政府97年3 月19日府地用字第09700618132 號函及函附之
      高雄縣政府民國80年上期公有土地地租征收底冊各1 份在
      卷可稽（詳本院卷第1034頁、第104 頁）。是依高雄縣政
      府函附之公有土地地租征收底冊記載資料，堪信被繼承人
      唐南於80年間所承租之系爭土地面積確係為2.5140公頃，
      則唐南分別於82年1 月5 日、82年2 月24日分2 次與原告
      簽訂之系爭土地承租耕作使用權買賣契約時，確已將其向
      政府機關承租之系爭土地所有面積2.5140公頃出售予原告
      之事實無訛。是被告唐立翊、丙○○、丁○○上揭抗辯：
      「當時土地面積只有依租約的單據來告知原告土地的面積
      是多少，我們也把所有當時跟政府承租的土地的使用權全
      部轉讓給原告，並沒有自己留存土地自己使用。」等語，
      應與事實相符而堪採信。
    2.本件原告固主張其於前開時間分2 次與唐南所購買之系爭
      土地面積，依其土地登記謄本所載僅有2.1540公頃，與兩
      造間成立之買賣面積有2.5140公頃，確有減少土地面積達
      0.36公頃之事實，惟經原告請求訊問兩造簽訂上開買賣契
      約時之土地代書乙○○，則據證人乙○○到庭證述：當時
      土地面積雙方如何決定，因時間太久、已記不了等語在卷
      （詳本院卷第78頁言詞辯論筆錄）。是證人乙○○上開證
      述，自尚不得據為證明唐南於出售系爭土地時，有何故意
      將其向政府機關承租之土地面積減少0.36公頃出售予原告
      之事實。而經本院命原告提出兩造簽訂買賣契約時，唐南
      所交付之買賣文件，俾證明唐南有故意減少0.36公頃土地
      積出售予原告之事實，惟則據原告陳稱：「本件是承租的
      ，沒有產權證明。」等語在卷（詳本卷第91頁言詞辯論筆
      錄），則於原告無法就唐南有何故意短少出售系爭土地面
      積達0.36公頃之事實舉證以實其說之情事下，參諸民事訴
      訟法第277 條：「當事人主張有利於己之事實者，就其事
      實有舉證之責任。但法律別有規定，或依其情形顯失公平
      者，不在此限。」之規定，本院自屬無從得有原告主張之
      上開事實為真實之有利心證，原告上開主張自不得認定為
      真實。
    3.再參諸證人乙○○於本院訊問時另陳明：「當時土地面積
      是兩造跟我說的，不然我也不會這樣登記。我認為有可能
      是國有財產局或稅單上之資料記載錯了。因為沒有所有權
      的土地，我登記的時候，都是依雙方所說的來登記，而且
      雙方都有同意。」等語（詳本院卷第79頁言詞辯論筆錄）
      ，並佐以高雄縣政上開函附之公有土地地租征收底冊資料
      可知，兩造於系爭土地使用權買賣時，應係依唐南向政府
      機關承租之公有土地地租征收底冊所記載之土地面積為出
      賣予原告之依據，而當時兩造則均未調閱系爭土地登記謄
      本予以核對土地面積，始會發生買賣面積與土地登記謄本
      所載面積不符之事實，應堪認定。
    4.依上說明，本件兩造於簽訂買賣契約時，應係未調閱系爭
      土地登記謄本與唐南向政府關承租之公有土地地租征收底
      冊所記載之土地面積作確實之核對，始會發生兩者所載面
      積不符之情形。堪信原告主張唐南有減少給付系爭土地面
      積達達0.36公頃之事實，應非事實。
六、綜上所述，原告就唐南有何故意減少給付系爭土地之買賣面
    積達0.36公頃之事實，既未舉證以實其說，本院自尚無從得
    有原告上開主張為真實之有利心證。而唐南既係依兩造合意
    成立之買賣契約之約定，收受系爭土地之買賣價金，自無不
    當得利之可言。從而，揆諸上開法律規定與最高法院民事判
    決意旨所示，本件原告訴請被告應連帶給付原告1,066,826
    元，及自本起訴狀繕本送達被告之翌日起至清日止，按週年
    利率百分之五計算之法定遲延利息，於法洵非有據，所訴自
    應予以駁回。又原告之訴既經駁回，其假執行之聲請即失所
    附麗，應併予駁回。
七、本件事證已臻明確，兩造其餘主張、抗辯及所用攻擊、防禦
    方法與舉證，核與本判決結果不生影響，爰不一一贅述。
八、據上論結，本件原告之訴為無理由，依民事訴訟法第78條，
    判決如文。
中    華    民    國    97    年     4    月    29    日
                  民事第五庭  法  官  柯盛益
上為正本，係照原本作成
如不服本判決，應於送達後20日內，向本院提出上訴狀並表明上
訴理由，如於本判決宣示後送達前提起上訴者，應於判決送達後
10日內補提上訴理由書（須附繕本）。
中    華    民    國    97    年      4   月    29    日
                              書記官  卓榮杰


司法院資訊處製作；財團法人民間司法改革基金會備份。
